---
title: "UTS MPDW Praktikum"
author: "Muhammad Fahrezi Maulana_G1401221103"
output: html_document
date: "2024-10-10"
---

```{r}
library(readxl)
dt <- read_excel("C:/Users/DSITD/Downloads/dataset_ujian_praktikum.xlsx")
dt
```
```{r}
library("forecast")
library("graphics")
library("TTR")
library("TSA")
library("MASS")
```

# Membuat data menjadi time series
```{r}
Voltage <- dt$Voltage
dt.ts <- ts(dt$Voltage)
```

# Plot data time series 
```{r}
ts.plot(dt.ts, xlab="Time Period ", ylab="Voltage", 
        main = "Time Series Plot")
points(dt.ts)
```
## Single Moving Average & Double Moving Average

### Pembagian Data
```{r}
train <- dt[1:293,]
test <- dt[294:500,]
train.ts <- ts(train$Voltage)
test.ts <- ts(test$Voltage)
```

### Eksplorasi Data
```{r}
#eksplorasi keseluruhan data
plot(dt.ts, col="red",main="Plot semua data")
points(dt.ts)

#eksplorasi data latih
plot(train.ts, col="blue",main="Plot data latih")
points(train.ts)

#eksplorasi data uji
plot(test.ts, col="blue",main="Plot data uji")
points(test.ts)
```

## Single Moving Average (SMA)
```{r}
data.sma<-SMA(train.ts, n=3)
data.sma
```
```{r}
data.ramal<-c(NA,data.sma)
data.ramal
```


```{r}
data.gab<-cbind(aktual=c(train.ts,rep(NA,50)),pemulusan=c(data.sma,rep(NA,50)),ramalan=c(data.ramal,rep(data.ramal[length(data.ramal)],49)))
data.gab
```
```{r}
ts.plot(dt.ts, xlab="Time Period ", ylab="Voltage", main= "SMA N=3 Data Voltage")
points(dt.ts)
lines(data.gab[,2],col="green",lwd=2)
lines(data.gab[,3],col="red",lwd=2)
legend("topleft",c("data aktual","data pemulusan","data peramalan"), lty=8, col=c("black","green","red"), cex=0.5)
```
### Menghitung nilai keakuratan data latih

```{r}
error_train.sma = train.ts-data.ramal[1:length(train.ts)]
SSE_train.sma = sum(error_train.sma[5:length(train.ts)]^2)
MSE_train.sma = mean(error_train.sma[5:length(train.ts)]^2)
MAPE_train.sma = mean(abs((error_train.sma[5:length(train.ts)]/train.ts[5:length(train.ts)])*100))

akurasi_train.sma <- matrix(c(SSE_train.sma, MSE_train.sma, MAPE_train.sma))
row.names(akurasi_train.sma)<- c("SSE", "MSE", "MAPE")
colnames(akurasi_train.sma) <- c("Akurasi m = 3")
akurasi_train.sma
```
Dalam hal ini nilai MAPE data latih pada metode pemulusan SMA kurang dari 2%, nilai ini dapat dikategorikan sebagai nilai akurasi yang sangat baik. Selanjutnya dilakukan perhitungan nilai MAPE data uji pada metde pemulusan SMA.

### Menghitung nilai keakuratan data uji

```{r}
error_test.sma = test.ts-data.gab[294:333,3]
SSE_test.sma = sum(error_test.sma^2)
MSE_test.sma = mean(error_test.sma^2)
MAPE_test.sma = mean(abs((error_test.sma/test.ts*100)))

akurasi_test.sma <- matrix(c(SSE_test.sma, MSE_test.sma, MAPE_test.sma))
row.names(akurasi_test.sma)<- c("SSE", "MSE", "MAPE")
colnames(akurasi_test.sma) <- c("Akurasi m = 4")
akurasi_test.sma
```
Perhitungan akurasi menggunakan data latih menghasilkan nilai MAPE yang kurang dari 10% sehingga nilai akurasi ini dapat dikategorikan sebagai sangat baik.

## Proses MA(1)

### Plot ACF

```{r}
acf(dt.ts,lag.max = 20)
```


### Plot PACF

```{r}
pacf(dt.ts)
```


### Plot EACF

```{r}
TSA::eacf(dt.ts)
```

Berdasarkan pola segitiga nol pada plot EACF, terlihat bahwa segitiga nol berada pada ordo AR(2) dan ordo MA(1)

## Proses AR

```{r}
n<-length(dt.ts)
n
ar <- c(1:n) 
for (i in 2:n) {ar[i]<-dt.ts[i]+0.7*ar[i-1]}
ar
```

### Plot ACF

```{r}
acf(ar)
```

Berdasarkan plot ACF tersebut terlihat bahwa plot ACF cenderung *tails off* dan cenderung membentuk pola grafik sinus

### Plot PACF

```{r}
pacf(ar)
```

Berdasarkan plot PACF tersebut, terlihat bahwa plot PACF *cuts off* pada lag pertama, sejalan dengan teori yang ada

### Plot EACF

```{r}
TSA::eacf(ar)
```
Berdasarkan pola segitiga nol pada plot EACF, terlihat bahwa segitiga nol berada pada ordo AR(3) dan ordo MA(1)
### Uji Stasioneritas Data

#### Plot ACF

```{r}
acf(dt.ts)
```

Berdasarkan plot ACF, terlihat bahwa plot ACF data menurun secara perlahan (*tails of slowly*). Hal ini juga menjadi indikasi bahwa data tidak stasioner dalam rataan


## Uji ADF
```{r}
tseries::adf.test(dt.ts)
```
$H_0$ : Data tidak stasioner dalam rataan

$H_1$ : Data stasioner dalam rataan

Berdasarkan uji ADF tersebut, didapat *p-value* sebesar 0.1091 yang lebih besar dari taraf nyata 5% sehingga tak tolak $H_0$ dan menandakan bahwa data tidak stasioner dalam rataan. Hal ini sesuai dengan hasil eksplorasi menggunakan plot time series dan plot ACF, sehingga ketidakstasioneran model kedepannya harus ditangani

#### Plot Box-Cox

```{r}
index <- seq(1:500)
bc = boxcox(dt.ts~index, lambda = seq(5,10,by=1))
#Nilai Rounded Lambda
lambda <- bc$x[which.max(bc$y)]
lambda
#SK
bc$x[bc$y > max(bc$y) - 1/2 * qchisq(.95,1)]
```
### Penanganan Ketidakstasioneran Data
Data di diferencing 2 kali
```{r}
dt.diff<-diff(dt.ts,differences = 2) 
plot.ts(dt.diff, lty=1, xlab="waktu", ylab="Data Difference 1 Voltage", main="Plot Difference Voltage")
```
Berdasarkan plot data deret waktu, terlihat bahwa data sudah stasioner dalam rataan ditandai dengan data bergerak pada nilai tengah tertentu (tidak terdapat trend ataupun musiman pada data)


#### Plot ACF

```{r}
acf(dt.diff)
```
#### Plot PACF

```{r}
pacf(dt.diff)
```

#### Plot EACF

```{r}
eacf(dt.diff)
```

Identifikasi model menggunakan plot EACF dilakukan dengan melihat ujung segitiga pada pola segitiga nol. Dalam hal ini model tentatif yang terbentuk adalah ARIMA(0,1,1), ARIMA(1,1,2), ARIMA(0,1,2).

### Pendugaan Parameter Model Tentatif

#### ARIMA(0,1,1)

```{r}
model1.da=Arima(dt.diff, order=c(0,1,1),method="ML")
summary(model1.da) #AIC=1811.52
lmtest::coeftest(model1.da) 
```

#### ARIMA(1,1,2)

```{r}
model2.da=Arima(dt.diff, order=c(1,1,2),method="ML")
summary(model2.da) #AIC=1475.9
lmtest::coeftest(model2.da) 
```

#### ARIMA(0,1,2)

```{r}
model3.da=Arima(dt.diff, order=c(0,1,2),method="ML")
summary(model3.da) #AIC=1479.7
lmtest::coeftest(model3.da) 
```
Berdasarkan pendugaan parameter di atas, nilai AIC terkecil dimiliki oleh model ARIMA(1,1,2) dan parameter model ARIMA(1,1,2) juga seluruhnya signifikan sehingga model yang dipilih adalah model ARIMA(1,1,2).

### Analisis Sisaan

#### Eksplorasi Sisaan

```{r}
#Eksplorasi 
sisaan.da <- model2.da$residuals 
par(mfrow=c(2,2)) 
qqnorm(sisaan.da) 
qqline(sisaan.da, col = "blue", lwd = 2) 
plot(c(1:length(sisaan.da)),sisaan.da) 
acf(sisaan.da) 
pacf(sisaan.da) 
par(mfrow = c(1,1))
```

Berdasarkan plot kuantil-kuantil normal, secara eksplorasi ditunjukkan sisaan menyebar normal ditandai dengan titik titik yang cenderung mengikuti garis $45^{\circ}$.

#### Uji Formal

```{r}
#1) Sisaan Menyebar Normal 
ks.test(sisaan.da,"pnorm")  #tak tolak H0 > sisaan menyebar normal
```

Selain dengan eksplorasi, asumsi tersebut dapat diuji menggunakan uji formal. Pada tahapan ini uji formal yang digunakan untuk normalitas adalah uji Kolmogorov-Smirnov (KS). Hipotesis pada uji KS adalah sebagai berikut.

$H_0$ : Sisaan menyebar normal

$H_1$ : Sisaan tidak menyebar normal

Berdasarkan uji KS tersebut, didapat *p-value* sebesar 0.42 yang lebih dari taraf nyata 5% sehingga tolak $H_0$ dan menandakan bahwa sisaan  menyebar normal. Hal ini sesuai dengan hasil eksplorasi menggunakan plot kuantil-kuantil normal.